【裁判字號】    94,上訴,3778
【裁判日期】    950112
【裁判案由】    貪污治罪條例等
【裁判全文】
臺灣高等法院刑事判決                94年度上訴字第3778號
上  訴  人  臺灣板橋地方法院檢察署檢察官
被      告  甲○○
選任辯護人  湯明亮律師
上列上訴人因被告違反貪污治罪條例等案件，不服臺灣板橋地方
法院93年度訴字第1134號，中華民國94年10月20日第一審判決（
起訴案號：臺灣板橋地方法院檢察署93年度偵字第12373 號），
提起上訴，本院判決如下：
    主  文
上訴駁回。
    理  由
一、公訴意旨略以：臺北縣板橋市公所（以下簡稱：板橋市公所
    ）於民國（下同）82、83年間，在臺北縣板橋市○○路○ 段
    38巷鐵路橋下設置歡園活動中心，供歡園、浮洲、華中、僑
    中、大觀及聚安等六里共同使用，該中心並於83年6 月20日
    以83歡園字第34號陳報市公所暫行收費、管理辦法（以下簡
    稱：暫行收費、管理辦法），明訂各項收費標準。依據上開
    辦法規定：（一）社教、文康、民眾休閒等，凡屬地方公益
    者一律不收費。（二）宴客辦桌，三十六桌以上收新臺幣（
    下同）六千元，三十五桌以下收五千元，二十五桌以下收四
    千元，十五桌以下收三千元。（三）使用冷氣收一千元。（
    四）使用卡拉ＯＫ收三千元（之後調降為一千五百元）。（
    五）其他用途使用者全場收五千元。被告甲○○於83年8 月
    間當選歡園里里長，84年2、3月間接手管理活動中心，後該
    活動中心成立管理委員會並推舉被告為主任委員，代板橋市
    公所為該活動中心之管理、維護。迨85年9 月9 日板橋市公
    所以85北縣板民字第66564 號函訂頒「板橋市各里、社區活
    動中心使用管理維護要點（以下簡稱：使用管理維護要點）
    」，並要求各代管單位依據該要點重新訂定管理使用收費要
    點，及按月製作「收支費用月報表」送板橋市公所核備，支
    出用途除用於每月水電及必要之修繕費用等經常支出外，剩
    餘款應優先僱用管理工、妥善管理維護活動中心。甲○○乃
    將前述該活動中心於83年6 月20日以83歡園字第34號函向市
    公所陳報之暫行收費、管理辦法，再送請板橋市公所核備，
    並公示予里民週知。被告除綜理民眾租借場地業務外，並負
    責製作收支帳冊及陳報市公所之月報表，另聘請林金定擔任
    清潔工，以出借場地收取清潔費及卡拉ＯＫ費用（民眾支付
    一千五百元，其中一千元作為林金定負責播放卡拉ＯＫ之酬
    金，五百元為公款收入）作為林金定之薪資。詎甲○○利用
    擔任該活動中心管理委員會主任委員，負責收取、保管公款
    之職務上機會，又為討好歡園里鄰長，竟擅作主張、違反前
    開經核備之收費管理辦法，基於意圖為自己不法所有及圖利
    他人之概括犯意，擅自減免並侵占場地租借費用，連續（一
    ）將王國龍於90年11月21日借用活動中心，並託友人游文金
    轉交之場地費一萬一千元，被告僅登帳七千元，餘四千元侵
    占入己。（二）將黃信義於90年11月30日租借活動中心舉辦
    喜宴，計三十六桌，所交付之租借費九千五百元（含場地費
    五千元、冷氣費一千元、桌椅租借費三千五百元為被告私人
    收入），被告將應納入公款收入之六千元，全部予以侵占入
    己，且未登錄於帳冊中。（三）劉招娥（其夫李川煙為鄰長
    ）於89年1 月9 日借用活動中心舉辦喜宴，席開三十六桌，
    應收取費用九千五百元，被告竟擅自免除場地費用六千元，
    僅收取三千五百元（播放卡拉ＯＫ費一千五百元，清潔費二
    千元），扣除支付林金定三千元外，另有五百元遭被告侵占
    ；且被告明知劉招娥席開三十六桌，竟於帳簿上虛偽記載為
    「辦桌八桌，收入三千元，清潔費一千元」，而將明知不實
    之事項登載於職務上所掌之帳冊上。（四）李秀蘭（其子黃
    瑞誠為鄰長）於89年3 月15日借用活動中心舉辦喜宴，席開
    三十桌，費用應收九千五百元，被告甲○○私自減免場地費
    用五千元，僅收取四千五百元，且未登入帳冊，扣除支付林
    金定之清潔費一千元外，尚有三千五百元遭甲○○侵占。（
    五）葉麗英（本人為鄰長）於90年4 月21日借用活動中心舉
    辦文定喜宴，席開約三十桌，被告甲○○擅自免除場地費五
    千元，僅由葉麗英支付三千六百元之清潔費、服務費予林金
    定，卻於帳冊上虛偽登載「辦桌十桌，收入金額三千元」。
    總計被告甲○○侵占業務上持有之公款一萬四千元，另私自
    免除租用人之場地費用，圖利私人計一萬六千元。被告復於
    侵占前述公款及違法減免場地費用後，明知上開收支與實情
    不合，竟將收支情形製作不實之收支月報表，陳送市公所核
    備，足生損害於板橋市公所對所轄各里、社區活動中心使用
    管理及經費查核之正確性。因認被告涉犯貪污治罪條例第4
    條第1 項第1 款之侵占公有財物罪、同條例第6 條第1 項第
    4 款之圖利罪、及刑法第216 條、第213 條之行使登載不實
    公文書罪嫌云云。
二、按被告未經審判證明有罪確定前，推定其為無罪；犯罪事實
    應依證據認定之，無證據不得推定其犯罪事實；又不能證明
    被告犯罪，應諭知無罪之判決，刑事訴訟法第154 條、第30
    1 條第1 項分別定有明文。事實之認定，應憑證據，如未能
    發現相當證據，或證據不足以證明，自不能以推測或擬制之
    方法，為裁判基礎；又所謂證據，係指足以證明被告確有犯
    罪行為之積極證據而言，該項證據須適於為被告犯罪之證明
    者，始得採為斷罪之資料。再認定不利於被告之事實，須依
    積極證據，苟積極證據不足為不利於被告事實之認定時，即
    應為有利於被告之認定，更不必有何有利之證據（最高法院
    30年度上字第816 號、40年度台上字第86號及69年度台上字
    第4913號判例亦同此意旨）。
三、公訴人認被告涉犯前開罪嫌，無非以證人劉招娥、李秀蘭、
    葉麗英、黃信義、林金定、游文金、王國龍、李雅晶於調查
    局及偵查中之證詞、歡園里活動中心93年6 月20日83歡園字
    第34號函影本、臺北縣板橋市公所85年9 月9 日85北縣板民
    字第66564 號函暨頒訂之使用管理維護要點、現行板橋市歡
    園活動中心租用辦桌收據及收費明細表、歡園活動中心收支
    帳冊、收支月報表及李秀蘭、葉麗英、王國龍、黃信義等四
    人在歡園活動中心辦理筵席喜帖四張等件，資為論據。惟訊
    據被告固坦承其自83年8 月間當選歡園里里長，84年2、3月
    間接手管理歡園活動中心，並擔任主任委員，85年9 月9 日
    板橋市公所以85北縣板民字第66564 號函訂頒「使用管理維
    護要點」，並要求各代管單位依據該要點重新訂定管理使用
    收費要點，及按月製作「收支費用月報表」送板橋市公所核
    備，其乃將前述該活動中心於83年6 月20日以83歡園字第34
    號函向市公所陳報之「暫行收費、管理辦法」，送請板橋市
    公所核備，並承認（一）黃信義於90年11月30日租借活動中
    心舉辦喜宴時，席開三十六桌，所繳交之租借費用六千五百
    元（另有三千五百元之桌椅租借費屬被告私人收入），並未
    登錄於帳冊中；（二）劉招娥於89年1 月9 日租借活動中心
    舉辦喜宴時，席開三十六桌，被告確實免除其應繳之場地費
    用六千元，且帳冊上係記載「辦桌八桌，收入三千元，清潔
    費一千元」；（三）李秀蘭於89年3 月15日借用活動中心時
    ，席開三十桌，被告免除其應繳之場地費五千元，且此次借
    用收支情形並未記載於帳冊內；（四）葉麗英於90年4 月21
    日借用活動中心時，席開三十桌，被告確實免除其應繳之場
    地費五千元，且帳冊上係記載「辦桌十桌，收入金額三千元
    」字樣等情不諱，惟堅詞否認有何侵占公有財物罪、圖利罪
    或行使登載不實公文書等犯行，辯稱：貪污治罪條例第6 條
    第1 項第4 款所謂「違背法令」，係指包括法律、法律授權
    之法規命令、職權命令、自治條例、自治規則、委辦規則等
    ，對多數不特定人民就一般事項所作對外發生法律效果之規
    定者而言，本件「使用管理維護要點」及「暫行收費、管理
    辦法」，皆非上開法條所指之法令，蓋「使用管理維護要點
    」係板橋市公所民政課所制定，非經市民代表會通過或核備
    ，亦未公告市民週知，且其內容亦非對多數不特定人民就一
    般事項所作產生法律效果之規定，而「暫行收費、管理辦法
    」，係浮州地區聯合活動中心所制定，亦非對多數不特定人
    民就一般事項所作產生法律效果之規定，因此被告對里民借
    用活動中心時之收費，雖有不合「暫行收費、管理辦法」之
    情形，但其層次尚未達到違反貪污治罪條例，被告即無違反
    貪污治罪條例之犯行可言；況歡園活動中心之收支帳冊及月
    報表，均由林金定收取里民繳交之費用後，交由其妻潘玉珍
    處理，再由潘玉珍製作收支帳冊及月報表，其因公務繁忙，
    並未參與上開文書之製作，故亦無侵占及行使登載不實公文
    書之犯行等語。
四、經查：
（一）被告自83年8 月間當選歡園里里長，84年2、3月接手管理
      歡園活動中心，並擔任主任委員，85年9 月9 日板橋市公
      所以85北縣板民字第66564 號函訂頒「使用管理維護要點
      」，並要求各代管單位依據該要點重新訂定管理使用收費
      要點，及按月製作「收支費用月報表」送板橋市公所核備
      ，被告乃將前述該活動中心於83年6 月20日以83歡園字第
      34號函向市公所陳報之「暫行收費、管理辦法」，送請板
      橋市公所核備，且(一)黃信義於90年11月30日租借活動中心
      舉辦喜宴時，席開三十六桌，所繳交之租借費用六千五百
      元（另有三千五百元之桌椅租借費屬被告私人收入），並
      未登錄於帳冊中；(二)劉招娥於89年1 月9 日租借活動中心
      舉辦喜宴時，席開三十六桌，被告免除其應繳之場地費用
      六千元，且帳冊上係記載「辦桌八桌，收入三千元，清潔
      費一千元」；(三)李秀蘭於89年3 月15日借用活動中心時，
      席開三十桌，被告免除其應繳之場地費五千元，且此次借
      用收支情形並未記載於帳冊內；(四)葉麗英於90年4 月21日
      借用活動中心時，席開三十桌，被告復免除其應繳之場地
      費五千元，且帳冊上係記載「辦桌十桌，收入金額三千元
      」字樣之事實，業據被告於原審及本院準備程序、審理時
      均自白不諱，並據證人黃信義、劉招娥、李秀蘭、葉麗英
      分別於調查及偵查中證述明確（見臺灣板橋地方法院檢察
      署92年度發查字第1841號卷第47頁至第62頁），並有歡園
      里活動中心93年6 月20日83歡園字第34號函影本、臺北縣
      板橋市公所85年9 月9 日85北縣板民字第66564 號函暨頒
      訂之使用管理維護要點、現行板橋市歡園活動中心租用辦
      桌收據及收費明細表、歡園活動中心收支帳冊及收支月報
      表影本等件在卷可憑（見偵查卷第19頁至第21頁、第25頁
      至第117 頁、第120 頁至第123 頁），堪予認定。
（二）依前述「使用管理維護要點」第2 條規定：「本市各里、
      社區活動中心之管理督導單位為本所民政課，為便利各里
      、社區之使用，得委交各里、社區代為管理使用，各代管
      單位應訂定管理使用要點送本所核備後實施之，如有修正
      亦同。」、第3 條規定：「各代管單位應盡善良管理之責
      ，如有管理不善之情事，經限期改善而不改善者，本所得
      隨時收回自行管理。」、第5 條規定：「凡代為管理活動
      中心之單位應備帳冊，詳細記載收支情形，並按月製作月
      報表送本所核備，支出用途除用於每月水電費及必要之修
      繕費用等經常支出外，剩餘款應優先僱用管理工，妥為管
      理維護。」等情，顯然板橋市公所已授權各代管單位自行
      決定活動中心之收費標準，對於各代管單位係採取核備監
      督之手段，僅在代管單位發生管理不善，經限期改善而不
      改善之情形下，始由板橋市政府收回自行管理，上開要點
      並未規定如代管單位所訂之收費辦法未經核備即逕予施行
      之法律效果，亦未規定代管單位管理活動中心所產生之盈
      餘應如何處理等情。此亦據證人即73年11月至87年8 月間
      擔任板橋市公所民政課課長之楊潤澤於原審審理證稱：原
      則上，是由管理委員會自行籌措財源，來負責運作管理。
      市公所不補貼經費，在伊任內管理委員會代管活動中心，
      並無發生虧損情形，但如果發生虧損，伊會另覓管理單位
      管理，或是由市公所收回自管。至於虧損金額如何彌補，
      當時沒有想過或規劃如何處理，因為當時認為縱有虧損，
      也只是水電費，金額不會很大。而活動中心產生之盈餘亦
      是由管理委員會自行使用，並沒有報給市公所，也不會上
      繳給公所。」等語明確（見原審卷第57頁、第58頁），足
      見前述「使用管理維護要點」之規定，固不無疏漏之虞，
      然在該要點明文規定代管單位不得自行決定盈餘用途，亦
      不得未經核備即逕予決定收費標準之法律效果之前，縱使
      被告確有自行免除特定使用者場地費用及未能將收取之費
      用全數入帳之行為，亦難認係「侵占公有財物」及「違背
      法令」之犯行，即與貪污治罪條例第4 條第1 項第1 款、
      同條例第6 條第1 項第4 款之構成要件均有所未合。
（三）再按侵占罪為即成犯，於持有人將持有他人之物，變更易
      為所有之意思，即成立犯罪；是構成侵占罪，以行為人必
      須先持有他人之物為要件。查證人即被告之妻潘玉珍於原
      審審理時證述：歡園活動中心之財務收支均係由林金定收
      款後，由伊負責記帳及製作收支月報表，被告並未參與等
      語（見原審卷第61頁、第62頁）；另證人即歡園活動中心
      清潔工林金定復於原審審理時亦證稱：里民借用活動中心
      需支付費用，都是由伊收取後，再交給潘玉珍等語（見原
      審卷第112 頁），均核與證人黃信義、劉招娥、葉麗英、
      游文金（即王國龍委託代為繳款者）分別於調查或偵查中
      證述：租借活動中心之費用是交給林金定或潘玉玲之情節
      相符（見92年度發查字第1841號卷第48頁反面、第52頁、
      第56頁反面；偵查卷第17頁反面、第121 頁及其反面、第
      123 頁反面），足認證人潘玉珍、林金定上開證詞，並無
      迴護被告而為虛偽陳述之情事，自堪予採信。又證人李秀
      蘭於偵查中雖證稱：伊係將辦酒席之金額拿到里長（即被
      告）住處，而當時被告夫妻二人均在家等語（見偵查卷第
      122 頁反面、第123 頁）；另證人林金定於偵查中亦曾證
      稱：伊有將金錢交予里長等語（見偵查卷第124 頁），姑
      不論證人李秀蘭並無說明是否有將前揭款項親手交付被告
      或證人潘玉珍；另證人林金定前開偵查中之證詞，亦與經
      原審交互詰問所證情節，顯有不符。縱證人李秀蘭、林金
      定有將前揭金錢交予被告，惟依上開「使用管理維護要點
      」及「暫行收費、管理辦法」，本無規定應由里長或活動
      中心主任委員負責收取金錢及製作帳目報表，且如前述，
      卷附之收支月報表均為證人潘玉珍所製作，此亦經證人潘
      玉珍證述如前，且不為檢察官所否認，則被告縱有經手前
      揭款項，亦僅係單純將款項交由證人潘玉珍記帳，其本身
      既不負責保管經費或處理帳目，自難因其經手轉交前揭款
      項認即認係持有他人之物。是被告辯稱：歡園活動中心之
      收支帳冊及月報表，均由林金定收取里民繳交之費用後，
      交由潘玉珍，再由潘玉珍製作收支帳冊及月報表，其並未
      收取款項或參與上開文書之製作一節，洵屬有據。則被告
      既未持有前揭款項，且無證據證明被告利用或與其妻潘玉
      珍共謀侵占上開款項，自不可能成立貪污治罪條例或刑法
      上任何關於侵占之罪名。
（四）又查板橋市公所各里、社區活動中心代管單位之產生方式
      ，乃由地方自行推舉，不以擔任里長職務者為限，且板橋
      市公所並未明文規定代管單位於製作每月收支月報表時，
      必須以「里辦公處」名義發文之事實，業據證人楊潤澤於
      原審審理時證述明確（見原審卷第58頁），並有板橋市公
      所94年7 月4 日北縣板民字第0940041094號函一紙在卷可
      憑（見同上卷第68頁）。是以歡園活動中心每月陳報板橋
      市公所之收支月報表上，雖均蓋有「歡園里里長甲○○」
      之印文（見偵查卷第47頁），然歡園活動中心收支月報表
      之陳報，既與被告之歡園里里長職務無涉，即非屬被告職
      務上所掌之公文書，姑不論檢察官並未證明證人潘玉珍製
      作收支帳冊、月報表與實際收款情形不符，究竟係出於故
      意或疏失，而證人黃信義等人之證詞，僅能證明收支月報
      表與實際繳款事實不符，尚不能遽認不符部分即被侵占，
      縱證人潘玉珍記帳內容有名實不符之處，然亦查無證據證
      明被告有指示或與潘玉珍共同偽記帳目，自不能論以被告
      刑法第216 條、第213 條之行使登載不實公文書罪責甚明
      。
五、綜上所述，本件公訴人所舉證據，均不足以證明被告有貪污
    治罪條例第4 條第1 項第1 款之侵占公有財物罪、同條例第
    6 條第1 項第4 款之圖利罪、及刑法第216 條、第213 條之
    行使登載不實公文書或同法第336 條第1 項之侵占公益持有
    財物（即上訴書所指）等罪嫌。此外，復查無其他證據足認
    被告有公訴人所指犯行，揆諸首開說明，不能證明被告犯罪
    ，依法即應諭知被告無罪之判決。
六、原審以不能證明被告犯罪，而判決被告無罪，其認事用法，
    並無違誤，檢察官上訴意旨，仍認被告之行為應構成犯罪，
    且若被告不成立貪污治罪條例第4條第1項第1款之侵占公有
    財物罪，亦構成刑法第336條第1項之侵占公益持有財物罪云
    云，並無理由，應駁回之。
據上論斷，應依刑事訴訟法第368 條，判決如主文。
本案經檢察官沈世箴到庭執行職務。
中    華    民    國    95    年    1     月    12    日
                  刑事第十九庭審判長法  官  葉騰瑞
                                    法  官  黃俊明
                                    法  官  謝靜恒
以上正本證明與原本無異。
檢察官部分如不服本判決應於收受送達後十日內向本院提出上訴
書狀，其未敘述上訴之理由者並得於提起上訴後十日內向本院補
提理由書（均須按他造當事人之人數附繕本）。
被告不得上訴。
                                    書記官  魏淑娟
中    華    民    國    95    年    1     月    12    日


司法院資訊處製作；財團法人民間司法改革基金會備份。
